【裁判字號】    98,台上,722
【裁判日期】    980219
【裁判案由】    殺人未遂
【裁判全文】
最高法院刑事判決              九十八年度台上字第七二二號
上  訴  人  台灣高等法院檢察署檢察官
被      告  甲○○
上列上訴人因被告殺人未遂案件，不服台灣高等法院中華民國九
十七年一月八日第二審更審判決（九十六年度上更(二)字第九二號
，起訴案號：台灣板橋地方法院檢察署八十八年度偵字第三六四
五號），提起上訴，本院判決如下：
    主  文
原判決撤銷，發回台灣高等法院。
    理  由
本件原判決以公訴意旨略以：被告甲○○於民國八十八年二月一
日二十三時許，酒後至台北縣土城市○○街二號，欲偕同張文哲
找楊奇忠（所犯恐嚇危害安全罪，業經判刑確定）喝酒遭拒，適
吳慶志在場亦對張文哲述說楊奇忠在社區內之行為，引發被告不
滿，即單獨前往找楊奇忠，並於二、三十分鐘後，與楊奇忠一起
返回張文哲前開住處，楊奇忠即在門外恫嚇要求吳慶志出去。適
有廖嘉永至張文哲前開住處，欲找張文哲，楊奇忠因與廖嘉永素
有怨隙，即對廖嘉永謂：「地下主委，那麼晚還沒睡」，並進而
與廖嘉永發生扭打，詎在旁之被告竟基於殺人之犯意，持預藏之
藍波刀刺殺廖嘉永之腹部一刀，致廖嘉永之腹部大量出血，經送
土城市廣川醫院急救，因有生命危險，再轉送台北市國泰醫院急
救，始免於難，因認被告涉犯刑法第二百七十一條第二項、第一
項之殺人未遂罪嫌（另第一審就被告被訴涉犯槍砲彈藥刀械管制
條例第十四條第三項之無故持有刀械罪嫌部分，漏未審判，原審
對此部分亦未加以審理）等情。但經審理結果，認為不能證明被
告有殺人未遂犯行，因而撤銷第一審關於被告部分之科刑判決，
改判諭知被告無罪，固非無見。
惟查：證據雖已調查而其內容尚未明瞭者，即與未經調查無異，
如遽行判決，仍屬應於審判期日調查之證據而未予調查。又實施
刑事訴訟程序之公務員，就該管案件，應於被告有利及不利之情
形，一律注意，刑事訴訟法第二條第一項定有明文。原判決以扣
案之藍波刀一把係被告於案發後翌日即八十八年二月二日九時許
，帶同警方在土城市○○路○段一七八巷底之圍牆下查扣，經第
一審及原審更(一)審分別囑託法務部調查局（下稱調查局）及內政
部警政署刑事警察局（下稱刑事警察局）鑑定該藍波刀結果，均
未發現有血跡反應，且依被告之供述，該藍波刀係其於事發後攜
返住處途中，因內急在前開圍牆邊小解，暫置於圍牆旁而忘記帶
回家，嗣始帶同警方至上址扣得，足見該藍波刀未經任何擦拭或
清洗，參酌證人尤振賓、葉銘德於第一審均證陳於案發前曾見楊
奇忠之腳上綁有一把刀，被告所持之藍波刀，則於楊奇忠與廖嘉
永互毆時，遭葉銘德搶下丟在某汽車底下等語，說明扣案之藍波
刀並非用以刺殺廖嘉永之兇刀；另以證人張文哲於警詢時雖指陳
被告於楊奇忠與廖嘉永扭打時，曾交藍波刀予楊奇忠，但嗣於偵
查中已改稱未注意被告有否遞刀予楊奇忠，且當時現場僅楊奇忠
、廖嘉永二人扭打，並無其他人加入等理由，據謂張文哲前開於
警詢之陳述顯與事實不符，不足採信（見原判決第七頁第十二行
至第八頁第二十一行、第九頁第十五行至第十一頁第十二行）。
然依卷內資料，被告於第一審已陳稱：「（案發當時你有拿出一
把刀？）有，葉銘德後來把刀搶下來，丟在車底下」、「（是否
這把刀？《提示扣案藍波刀》）不是」、「（你有帶警方至圍牆
邊找一把刀？）有」、「（你如何知那邊一把刀？）因我在那邊
小便，把刀放在哪兒，找到那把並非扣案的那把」（見第一審卷
第一四五頁正、反面），證人葉銘德亦證陳：「（你當時看到甲
○○拿這把藍波刀？《提示扣案藍波刀》）不是」、「（如何確
定不是？）他的刀比較長，不是這支」（見第一審卷第一四０頁
反面）。倘均無訛，被告於案發後帶同警方至土城市○○路○段
一七八巷底之圍牆下所查得之刀械似非扣案之藍波刀，扣案之藍
波刀亦非被告攜至案發現場之刀械，則被告於案發當時攜至現場
及嗣帶同警方查獲之藍波刀究竟現在何處？該二藍波刀是否實為
同一把？其上有無廖嘉永之血跡反應？又扣案之藍波刀如非被告
攜至案發現場之刀械，被告似亦無持以刺殺廖嘉永之可能，則該
刀縱經調查局及刑事警察局鑑定結果並無血跡反應，能否執為有
利於被告之認定？另證人尤振賓於第一審固陳稱：「楊奇忠在商
店本來是穿拖鞋，後來換布鞋，腳上套一把刀」，但復謂：「（
楊奇忠有帶刀子是指何事？）我是聽我外甥（指葉銘德）說的，
但我並沒看到」（見第一審卷第一０七頁反面、第一０八頁）。
如果不虛，其所陳楊奇忠當時腳上綁有一把刀，似係聞自葉銘德
，而非親身目睹，所為陳述似屬傳聞證據，能否資為判決依據？
再葉銘德於第一審係證稱：「……我看到楊奇忠拿了一把刀子，
綁在他腳上，他叫我一起找尤振賓，結果在路上就遇到他和甲○
○，之後就和他們一起到（集琳）玻璃行，楊奇忠就跟玻璃行老
板發生口角，玻璃行老板就推楊奇忠，但是楊奇忠先推老板，當
時甲○○在旁，他拿出一把刀子，就說要打就打，我把甲○○推
開，把他的刀子搶下，丟在汽車底下，後來我就和尤振賓先行離
開」（見第一審卷第一四０頁正、反面），而集琳玻璃行之老板
為張文哲（見偵查卷第二十頁所附之張文哲警詢筆錄）。則依葉
銘德上開所述，是否指楊奇忠於與張文哲衝突時腳上綁有刀械？
如是，葉銘德之陳述能否據為楊奇忠於與廖嘉永衝突時亦攜有刀
械之佐證？又證人張文哲於偵查中雖稱：「當時就他二人（指楊
奇忠及廖嘉永）扭打，沒有其他人加入……」（見偵查卷第六十
頁反面），但嗣於第一審則改稱：「……楊奇忠就用拳頭敲廖嘉
永的胸部二、三下，說他是地下主委，廖嘉永將楊奇忠推開之後
就『一堆人』拉來拉去，在拉扯當中我看到廖嘉永蹲下來抱著肚
子……」（見第一審卷第六十七頁反面、第六十八頁），證人張
聰賢亦稱：「…楊奇忠就說地下主委你還沒睡覺，廖嘉永就打楊
奇忠，『張文哲』也有下去打，我看到楊奇忠倒在地上，張文哲
被我拉開……」（見第一審卷第六十九頁反面），楊奇忠並稱：
「……『張文哲』及廖嘉永出手打我……」、「……廖某（廖嘉
永）與他朋友『三、四人』就一起打我，我被打在地上……」（
見偵查卷第十三頁、第九十三頁反面）。依上所述，楊奇忠於與
廖嘉永扭打時似尚有張文哲等人參與。如果無訛，張文哲於偵查
中所陳當時現場除楊奇忠與廖嘉永扭打外，並無其他人加入乙節
，是否屬實？其於偵查時翻異之詞可否採信？即饒有深入研求之
餘地。實情為何？攸關被告本件殺人未遂犯行是否成立，為維護
公平正義，自應詳予查明，乃原審未進一步予以究明，並於理由
內為必要說明，遽行判決，尚嫌速斷。檢察官上訴意旨指摘原判
決不當，非無理由，認仍應發回更審，期臻翔適。
據上論結，應依刑事訴訟法第三百九十七條、第四百零一條，判
決如主文。
中    華    民    國  九十八  年    二    月   十九   日
                      最高法院刑事第七庭
                          審判長法官  謝  俊  雄
                                法官  陳  世  雄
                                法官  魏  新  和
                                法官  吳  信  銘
                                法官  林  茂  雄
      本件正本證明與原本無異
                                      書  記  官
中    華    民    國  九十八  年    二    月  二十四  日
                                                      K


司法院資訊處製作；財團法人民間司法改革基金會備份。
